臺灣臺北地方法院民事簡易判決
109年度北簡字第8769號
原      告  蔡慶勇  

被      告  莊欣茂  

            林詹牽治

            林安正  

            林姿吟  
            林怡君  
            林家慶  
            林文宗  
            林榮振  
            林銘志  

            林世勝  
訴訟代理人  鄭秀鈴  
被      告  馮林秀玉
            林建發  

            林柏廷  
訴訟代理人  吳青曄  

被      告  林群青  
訴訟代理人  林宏昌  
            詹家慶  
上列當事人間請求分割共有物事件，本院於中華民國110年2月9
日言詞辯論終結，判決如下：
    主      文
兩造共有如附表一、二所示之不動產，准予變價分割，所得價金
由兩造按附表一、二所示之權利範圍比例分配。
訴訟費用新臺幣壹仟參佰參拾元由兩造按附表一、二所示之權利
範圍比例負擔。 
    事實及理由
一、本件被告林詹牽治、林姿吟、林怡君、林家慶、林建發經合
    法通知均未於言詞辯論期日到場，被告林安正、林文宗、林
    榮振、林銘志、林柏廷均經合法通知未於最後言詞辯論期日
    到場，均核無民事訴訟法第386條各款所列情形，爰依原告
    之聲請，由其一造辯論而為判決，合先敘明。
二、原告主張：原告於民國108年4月18日拍賣取得座落臺北市○○
    區○○段0○段000地號土地(下稱系爭土地)，及其上1121建號
    即門牌號碼臺北市○○區○○○路0段000巷00弄0號房屋(下稱系
    爭房屋)(下合稱系爭房地)，並於同年10月14日辦竣所有權
    移轉登記，而與被告分別共有系爭房地，因兩造共有系爭房
    地之面積太小，原物分配顯有困難，爰依民法第823條第1項
    、824條第2項規定，請求將系爭房地予變價分割，由兩造依
    附表一、二所示權利範圍比例分配價金，為此提起本件訴訟
    等語，並聲明如主文第1項所示。
三、被告答辯：
  ㈠被告莊欣茂辯以:同意原告之請求等語。
  ㈡被告林群青則以：這是公有的祭祀地方，是祖先留下的，當
    初沒有辦理財團法人，才用每一房一個代表人出來借名登記
     ，他們不應該有權利變賣持份，我們可以依鑑價金額買回
    原告持份等語，資為抗辯，並聲明：駁回原告之訴。
　㈢被告林安正、林文宗、林榮振、林銘志、林柏廷則以：同意
    林群青的主張，應該由我們自己買回持份再行處理等語，資
    為抗辯，並聲明：駁回之訴。
　㈣被告林世勝則以：希望不要賣，這是祖先留下來的等語，資
    為抗辯，並聲明：駁回原告之訴。
　㈤被告馮林秀玉則以：不希望賣，但也沒有錢買原告的持份等
    語，資為抗辯，並聲明：駁回原告之訴。　　
　㈥被告林詹牽治、林姿吟、林怡君、林家慶、林建發均經合法
    通知，未於言詞辯論期日到場，亦未提出書狀為任何聲明或
    陳述。
四、得心證之理由：　　
　㈠按各共有人得隨時請求分割共有物，但因物之使用目的不能
    分割或契約訂有不分割之期限者，不在此限；又共有物分割
    之方法，不能協議決定者，法院得因任何共有人之聲請，命
    為分配，民法第823條第1項、第824條第2項分別定有明文。
    經查，系爭房地為兩造共有，權利範圍部分如附表一、二所
    示，有原告提出之土地及建物登記第一類謄本在卷可佐（見
    本院108年度北司補字第1738號卷第24-28頁）。而依系爭房
    地之使用目的，亦無不能分割之情事，且兩造前經調解後，
    仍不能就系爭房地之分割方法達成一致之協議（同上卷第61
    -62頁），從而，原告依上開法條規定，請求裁判分割系爭
    房地，自屬有據。
  ㈡又分割之方法不能協議決定者，法院得因任何共有人之請求
    ，命以原物分配於各共有人。但各共有人均受原物之分配顯
    有困難者，得將原物分配於部分共有人。原物分配顯有困難
    時，得變賣共有物，以價金分配於各共有人；或以原物之一
    部分分配於各共有人，他部分變賣，以價金分配於各共有人
    。以原物為分配時，如共有人中有未受分配，或不能按其應
    有部分受分配者，得以金錢補償之，民法第824條第2項、第
    3項分別定有明文。而共有人因共有物分割之方法不能協議
    決定，而提起請求分割共有物之訴，應由法院依民法第八百
    二十四條命為適當之分配，不受任何共有人主張之拘束，（
    最高法院49年台上第2569號判決要旨參照）；惟究以原物分
    割或變價分配其價金，法院固有自由裁量之權，不受共有人
    主張之拘束，但仍應斟酌當事人之聲明，共有物之性質、經
    濟效用及全體共有人利益等，公平裁量（最高法院98年度台
    上字第2058號判決要旨參照）。經查:
  ⒈系爭房屋總面積為80.66平方公尺、附屬建物平台面積為10.4
    8平方公尺，有前揭建物登記謄本可佐(見同上卷第24頁)，
    如以原物分割予兩造，則各共有人按應有部分所分得之面積
    極小，且必須劃分一定區域維持共有或約定他部分作為出入
    之用，而影響系爭得有效使用之面積，且日後任一共有人如
    欲出售其分得部分，亦因欠缺獨立使用性而不易完成交易，
    並有損系爭房地完整性，無法發揮經濟上之利用價值；而系
    爭土地為系房屋之基地，性質上亦無從為原物分配，堪認本
    件以原物分割予兩造顯有困難。
  ⒉若將系爭房地原物分配予部分共有人，則受分配之共有人，
    依民法第824條第3項之規定，對於未受分配或不能按其應有
    部分受分配之共有人，應予金錢補償。然各共有人對於金錢
    補償之標準或有不同，受分配之共有人亦未必有資力以金錢
    補償其他共有人，此有被告林群青、林安正、林文宗、林榮
    振、林銘志、林柏廷陳稱可以依鑑價金額買回原告的持分，
    然被告陳稱鑑價金過低等語(見本院卷第123-124、456頁)，
    且被告馮林秀玉陳稱沒有錢買原告的持份等語(見本院卷第1
    24頁)可參，故兼採原物分割及金錢補償之分割方式未必妥
    適。
  ⒊原告及被告莊欣茂均同意將系爭房地以變價分割(見本院卷第
    123頁)，審酌系爭房地之性質及使用方式，為發揮最大之經
    濟效用，減少因原物分割所生之無謂損失與交易成本，以期
    對有限之資源為最有效率之配置與運用，如以原來狀態出售
    ，經市場公平競價之結果，各共有人能分配之金額增加，較
    有利各共有人，亦可發揮更大之經濟效用及利用價值，且兩
    造均得於系爭房地變價程序中主張優先承買權，取得完整之
    所有權，對其權益亦無影響，較能符合公平均衡之原則，並
    徹底消滅兩造之共有關係。是本院斟酌各共有人之意願、使
    用情形、共有物之性質、經濟效用及全體共有人之利益等情
    形，認本件應以變價分割，並將所得價金按附表一、二所示
    之權利範圍比例分配，應屬適當。
　㈢至被告林群青、林安正、林文宗、林榮振、林銘志、林柏廷
    辯稱系爭房地是公有的祭祀地方，是祖先留下的，因當初沒
    有辦理財團法人，才用每一房一個代表人出來借名登記云云
    ，惟按稱「借名登記」者，謂當事人約定一方將自己之財產
    以他方名義登記，仍由自己管理、使用、處分，他方允就該
    財產為出名登記之契約（最高法院99年度台上字第97號、98
    年度台上字第990號判決意旨參酌），可見此種契約仍需以
    當事人意思表示一致為成立要件。又按當事人主張有利於己
    之事實者，就其事實有舉證之責任，民事訴訟法第277條前
    段亦定有明文。又土地法所為之登記有絕對效力，土地法第
    43條亦有規定。而被告林群青、林安正、林文宗、林榮振、
    林銘志、林柏廷以系爭房地僅係借名登記於被告等名下等情
    抗辯，揆諸上開說明，應由被告林群青、林安正、林文宗、
    林榮振、林銘志、林柏廷就系爭房地有借名登記之事實負舉
    證之責，惟被告林群青、林安正、林文宗、林榮振、林銘志
    、林柏廷就此均未舉證以實其說，自難認為真正。故被告林
    群青、林安正、林文宗、林榮振、林銘志、林柏廷上開辯稱
    ，洵難憑採。
五、綜上所述，原告依民法第823條第1項規定請求分割系爭房地
    ，為有理由，應予准許，並審酌系爭房地之使用目的及經濟
    效益，認應予變價分割，將變價後所得價金依兩造如附表一
    、二所示之權利範圍比例分配，爰判決如主文第1項所示。
六、按因共有物分割、經界或其他性質上類似之事件涉訟，由敗
    訴當事人負擔訴訟費用顯失公平者，法院得酌量情形，命勝
    訴之當事人負擔其一部，民事訴訟法第80條之1定有明文。
    分割共有物之訴，核其性質，兩造本可互換地位，原告提起
    本件訴訟於法雖屬有據，然被告應訴乃法律規定所不得不然
    ，且因共有物分割事件涉訟，共有人均蒙其利，由敗訴當事
    人負擔訴訟費用顯失公平，爰酌量情形，命兩造依其應有部
    分比例分擔訴訟費用。
七、本件事證已臻明確，原告及被告莊欣茂、林安正、林文宗、
    林榮振、林銘志、林柏廷、林世勝、馮林秀玉、林群青其餘
    攻擊防禦方法及證據，核與判決之結果不生影響，爰不一一
    論列，併此敘明。
八、訴訟費用負擔之依據：民事訴訟法第80條之1。本件訴訟費
    用額，依後附計算書確定如主文第2項所示金額。
中　　華　　民　　國　　110 　年　　3 　　月　　3 　　日
                  臺北簡易庭    法  官  葉藍鸚
訴訟費用計算書
項　　    目               金　額（新臺幣）　　   備　註
第一審裁判費   　 　　     1,330元
合　　　　計　　　         1,330元
以上正本係照原本作成。
如不服本判決，應於判決送達後20日內向本庭提出上訴狀（須按
他造當事人之人數附繕本）。如委任律師提起上訴者，應一併繳
納上訴審裁判費。
中　　華　　民　　國　　110 　年　　3 　　月　　3 　　日
                                書記官  林錫欽
附表一：
編號 土      地 面      積 所有權人 權利範圍 1 臺北市○○區○○段0○段000地號 273 平方公尺 林世勝 80分之1 2   馮林秀玉 80分之1 3   林建發 40分之1 4   林柏廷 80分之1 5   莊欣茂 800分之9 6   林群青 40分之1 7   蔡慶勇 800分之1 
附表二：
編號 建       物 面     積 所有權人 權利範圍 1 臺北市○○區○○段0○段0000○號 (建物門牌：臺北市○○區○○○路0段000巷00弄0號) 1層： 64.46 平方公尺 停車場： 16.20 平方公尺 附屬建物 平台： 10.48 平方公尺 莊欣茂 120分之9 2   林詹牽治 30分之1 3   林安正 30分之1 4   林姿吟 90分之1 5   林怡君 90分之1 6   林家慶 90分之1 7   林文宗 30分之1 8   林榮振 30分之1 9   林銘志 6分之1 10   林世勝 12分之1 11   馮林秀玉 12分之1 12   林建發 6分之1 13   林柏廷 12分之1 14   林群青 6分之1 15   蔡慶勇 120分之1